臺灣高等法院臺中分院民事判決　　　九十三年度上易字第二三四號
　　　上　訴　人　乙○○
　　　訴訟代理人　甲○○
　　　被　上訴人　台灣糖業股份有限公司
　　　法定代理人　丙　○
　　　複　代理人　丁○○
右當事人間請求拆屋還地等事件，上訴人對於中華民國九十三年四月三十日臺灣台中
地方法院第一審判決（九十二年度訴字第二八○五號），提起上訴，本院於九十三年
七月二十七日言詞辯論終結，判決如左：
　　　主　　　文
上訴駁回。
第二審訴訟費用由上訴人負擔。
　　　事實及理由
一、本件被上訴人之法定代理人已由龔照勝變更為丙○，此有經濟部九十三年七月五
    日經人字第○九三○三六二○四七○號函在卷可憑，則丙○聲明承受龔照勝本件
    之訴訟，自無不合，應予准許。
二、被上訴人起訴主張坐落台中市○○區○○段第二二二號土地（下稱系爭土地）為
    被上訴人所有，詎上訴人與被上訴人間並無租賃及借貸等法律關係，竟占用系爭
　　土地如原判決附圖所示Ｃ１部分面積○．○○三三三七公頃及Ｃ２部分面積○．
　　○一五八○一公頃，興建門牌號碼台中市○○區○○路一一三號房屋，上訴人無
　　權占用系爭土地已逾十年以上，被上訴人自得依民法第七百六十七條之規定請求
　　上訴人拆屋交地，並依土地法第九十七條之規定及不當得利之法律關係，請求上
　　訴人給付自八十七年十月十三日起迄交還土地日止按系爭土地申報地價年息百分
　　之十計算之損害金。爰求為命上訴人應將系爭土地如原判決附圖所示Ｃ１部分面
　　積○．○○三三三七公頃及Ｃ２部分面積○．○一五八○一公頃之地上物拆除，
　　交還土地予被上訴人；並應給付新台幣（下同）二萬三千八百四十元，及自九十
　　一年一月一日起至交還土地日止，按年給付一萬二千二百四十八元予被上訴人之
　　判決。
三、上訴人則以上訴人係在不知情之情況下，占用到被上訴人之系爭土地，上訴人之
　　房屋若須拆除返還占用之土地予被上訴人，被上訴人應予合理之補償等語，資為
　　抗辯。
四、被上訴人主張系爭土地為其所有，上訴人與其並無租賃及借貸等法律關係，上訴
    人之門牌號碼台中市○○區○○路一一三號房屋占用系爭土地如原判決附圖所示
　　Ｃ１部分面積○．○○三三三七公頃及Ｃ２部分面積○．○一五八○一公頃土地
　　等情，業據提出土地登記謄本、地籍圖謄本為證，並經原審法院會同台中市中興
　　地政事務所到場履測屬實，有原審法院勘驗筆錄及複丈成果圖在卷足憑，復為上
　　訴人所不爭執，自堪認被上訴人上開主張為真實。查以無權占有為原因，請求返
　　還所有物之訴，被告對原告就其物之所有權存在之事實無爭執，而僅以非無權占
　　有為抗辯者，原告於被告無權占有之事實，無舉證責任，被告應就其取得占有，
　　係有正當權源之事實證明之，如不能證明，則應認原告之請求為有理由。本件上
　　訴人就其占用系爭土地如原判決附圖所示Ｃ１、Ｃ２部分之土地，並無法證明係
　　有正當權源，則被上訴人依民法第七百六十七條之規定請求上訴人拆除系爭土地
　　如原判決附圖所示Ｃ１、Ｃ２部分之地上物並交還該占用之土地，即有理由，應
　　予准許。上訴人請求被上訴人合理補償其建物被拆之損失，並無任何法律依據，
    自不能准許。
五、按無法律上原因而受利益，致他人受損害者，應返還其利益，民法第一百七十九
　　條定有明文。土地法第九十七條第一項所定城巿地方房屋之租金，以不超過土地
　　及其建築物申報總價年息百分之十為限，依同法第一百零五條之規定，於租用基
　　地建築房屋準用之。又依不當得利之法則請求返還不當得利，以無法律上之原因
　　而受利益，致他人受有損害為其要件，故其得請求返還之範圍，應以對方所受之
　　利益為度，無權占有他人土地，可能獲得相當於租金之利益為社會通常之觀念，
　　最高法院六十一年台上字第一六九五號著有判例。上訴人無權占有系爭土地，則
　　被上訴人請求上訴人返還相當於租金利益之不當得利，自屬有據。而被上訴人所
　　有系爭土地鄰近台中市○○區○○路，市況繁榮，交通便利，附近尚有諸多商店
　　及嶺東技術學院，為一機能健全之生活環境，是被上訴人請求按系爭土地之申報
　　地價年息百分之十計算相當於租金之不當得利，尚屬妥適。又系爭土地自八十七
　　年十月十三日起至八十九年六月三十日止、自八十九年七月一日起至九十二年十
　　二月三十一日止及自九十三年一月一日後申報之地價分別為每平方公尺一百二十
　　元、三百元、六百四十元，此有地價謄本附卷可稽。因此上訴人占用原判決如附
　　圖所示Ｃ１、Ｃ２部分面積一百九十一點三八平方公尺之系爭土地，自八十七年
　　十月十三日起所應給付被上訴人之損害金為：自八十七年十月十三日起至八十九
　　年六月三十日止，計一年又二百六十一天，損害金為三千九百三十九元（191.38
　　×120×1 261/365×0.1＝3939） ，自八十九年七月一日起至九十二年十二月三
　　十一日，計三年又一百八十四天，損害金為二萬零一百十八元（191.38×300×3
　　 184/365×0.1＝20118），自九十三年一月一日起至交還土地止，每年應給付之
　　損害金為一萬二千二百四十八元（191.38×640×0.1＝12248） ，則上訴人自八
　　十七年十月十三日起至九十二年十二月三十一日止，所應給付之損害金為二萬四
　　千零五十七元，被上訴人請求二萬三千八百四十元，即無不合。從而，被上訴人
　　請求上訴人給付損害金二萬三千八百四十元，及自九十一年一月一日起至交還土
　　地日止，按年給付一萬二千二百四十八元，亦應准許。
六、原審為被上訴人勝訴之判決，命上訴人拆屋還地及如數給付損害金，核無違誤，
    上訴意旨指摘原判決不當，求予廢棄改判，為無理由，應予駁回。
七、據上論結，本件上訴為無理由，依民事訴訟法第四百四十九條第一項、第七十八
    條，判決如主文。
中　　　華　　　民　　　國　　九十三　　年　　　八　　　月　　 十　　 日
~B1民事第四庭審判長法　官　黃斐君
~B2　　　　　　　　法　官　張浴美
~B3　　　　　　　　法　官　陳蘇宗
右為正本係照原本作成。
不得上訴。
~B　　　　　　　　書記官　吳麗慧
中　　　華　　　民　　　國　　九十三　　年　　　八　　　月　　 十三　　 日
                                                                        Ｈ
